【裁判字號】    95,訴,5118
【裁判日期】    950906
【裁判案由】    侵權行為損害賠償等
【裁判全文】
臺灣臺北地方法院民事判決              95年度訴字第5118號
    原      告  丙○○
                丁○○
                辛○○○
                甲○○○
                癸○○○
                庚○○
                己○○
                戊○○
    共      同  吳榮達律師
    訴訟代理人
    被      告  乙○○
    訴訟代理人  壬○○
上列當事人間侵權行為損害賠償等事件，本院於中華民國95年8
月23日言詞辯論終結，判決如下：
    主  文
被告應給付原告各新台幣柒萬肆仟陸佰貳拾貳元。
原告其餘之訴駁回。
訴訟費用由被告負擔五分之四，餘由原告負擔。
本判決第一項於原告各以新台幣貳萬肆仟元為被告供擔保後，得
假執行，但被告如各以新台幣柒萬肆仟陸佰貳拾貳元分別為原告
預供擔保，得免為假執行。
原告其餘假執行之聲請駁回。
    事實及理由
一、按訴狀送達後，原告不得將原訴變更或追加他訴，但擴張或
    減縮應受判決事項之聲明者，不在此限，民事訴訟法第255
    條第1項第3款定有明文。經查，本件原告於民國95 年3月23
    日起訴時請求被告給付原告每人各新台幣（下同）71,621元
    ，嗣於95年6月2日將請求金額擴張為被告應給付原告每人各
    91,041元，又於同年8 月23日將請求金額再擴張被告應給付
    原告每人各91,656元，揆諸前開規定，應予准許，合先敘明
    。
二、原告起訴主張：兩造之被繼承人汪黃欽山於90 年1月27日去
    世，其所遺留門牌號碼為台北市松山區市○○道○ 段149號1
    樓房屋之所有權全部及基地坐落於台北市○○區○○段3 小
    段316 地號土地之應有部分四分之一（下稱系爭房地），由
    兩造與訴外人汪宗雄等10人共同繼承，並於91年2月6日辦理
    繼承之分割登記。而10位繼承人就房屋各有10 分之1應有部
    分，就土地部分各有40 分之1應有部分。詎被告未與原告等
    共有人達成分管協議前，竟獨自佔系爭房屋地使用，顯逾其
    應有部分範圍，侵害伊等權利，致獲有相當租金之不當得利
    。爰依侵權行為及不當得利法則，請求被告各給付伊等自91
    年2月7日起至95 年8月22日止之不當得利金額等情。並聲明
    ：(一)被告應給付原告每人各91,656元。(二)願供擔保請准宣告
    假執行。
三、被告則以：伊自74年起即居住在系爭房地照顧被繼承人，90
    年 1月27日繼承開始起，原告亦知悉伊繼續居住事實，卻向
    未為爭執，顯有默示伊繼續使用之實，況原告遲至95年5月1
    日始提本件訴訟，已逾於侵權行為之2 年請求權時效等語，
    資為抗辯。並聲明：(一)原告之訴及假執行之聲請均駁回。如
    受不利判決，願供擔保請准宣告免為假執行。
四、查兩造與汪宗雄之被繼承人汪黃欽山於90 年1月27日過世，
    而遺產即本件系爭房地，業經兩造及汪宗雄於91年2月6日辦
    理繼承之分割登記在案，每人就系爭房屋各有40分之1 應有
    部分，土地部分則各有10分之1 應有部分，現仍由被告繼續
    占有使用系爭房地等事實，為兩造所不爭，復有系爭房地謄
    本及繼承系統表在卷可參（分見本院調字卷第5 頁至第11頁
    、本院卷第9頁），堪信為真實。
五、原告本於侵權行為及不當得利法則，請求被告給付逾越其所
    有系爭房地應有部分使用之相當不當得利損害賠償，為被告
    所否認，並以上開情詞置辯。經查：
(一)、按所謂默示之意思表示，係指依表意人之舉動或其他情事，
    足以間接推知其效果意思者而言，若單純之沉默，則除有特
    別情事，依社會觀念可認為一定意思表示者外，不得謂為默
    示之意思表示，最高法院著有29 年上字第762號判例足資參
    照。被告以原告遲未就其佔有使用系爭房地提出異議，顯有
    默示其使用之意云云。惟被告就原告究竟有何舉動或其他情
    事，足以間接推知原告同意其獨自佔有使用系爭房地之事實
    ，既未能舉證以明其實，斷難徒憑原告遲未異議被告佔用行
    為之單純沉默，遽以推論原告默示同意被告佔有使用系爭房
    地之分管協議存在，被告抗辯原告已有默示同意其使用云云
    ，殊難採信。
(二)、次按侵權行為所生之損害賠償請求權，自請求權人知有損害
    及賠償義務人時起，二年間不行使而消滅。自有侵權行為時
    起，逾十年者亦同；損害賠償之義務，因侵權行為受利益，
    致被害人受損害者，於前項時效完成後，仍應依關於不當得
    利之規定，返還其所受之利益於被害人。民法第197條第1項
    、第2 項分別定有明文。查系爭房地係屬兩造及汪宗雄之被
    繼承人汪黃欽山之遺產，而汪黃欽山於90 年1月27日過世後
    ，即由被告占有使用系爭房地，既為原告所自認（見起訴狀
    第3 頁所載），且為被告所不爭事實，則原告自斯時起即知
    被告為本件侵權行為之賠償義務人，惟原告遲至95 年3月23
    日始提起本件訴訟，被告抗辯其侵權行為請求權已罹於2 年
    時效，固屬有理由。惟賠償義務人因侵權行為而受有利益，
    縱侵權行權損害賠償請求權已罹於時效而消滅，被害人自得
    再依同一事實發生之不當得利請求權予以請求，而本件不當
    得利請求權自發生之日起尚未罹於15年請求權時效，併此敘
    明。
(三)、又按民法第818 條所定各共有人按其應有部分，對於共有物
    之全部有使用收益之權。係指各共有人得就共有物全部，於
    無害他共有人之權利限度內，可按其應有部分行使用益權而
    言。故共有人如逾越其應有部分之範圍使用收益時，即係超
    越其權利範圍而為使用收益，其所受超過利益，要難謂非不
    當得利，最高法院著有55年台上字第1949號判例可參。又無
    權占有他人之房屋，可能獲得相當於租金之利益，為社會通
    常之觀念（最高法院61年台上字第1695號判例意旨參照）。
    查依系爭房地謄本所載，兩造就系爭房地應有部分，其中房
    屋各有10分之1，土地各有40分之1之權利，而被告獨自佔有
    使用系爭房地全部，既未徵得全體共有人同意而無權占有，
    且逾越其應有部分之範圍而使用，即屬無法律上原因而受有
    利益，並致原告共有人受損害，揆諸前開說明，原告自得依
    民法第179 條規定，按其應有部分請求被告給付其逾越占用
    部分之相當於租金不當得利。次查城市地方房屋之租金，以
    不超過土地及其建築物申報總價額年息百分之十為限。又土
    地法第97條規定之土地及建築物之總價額，土地價額依法定
    地價，建築物價額依該管直轄市或縣（市）地政機關估定之
    價額，土地法第97條、土地法施行法第25條分別定有明文。
    又所謂土地及建築物之總價額，依土地法施行法第25條規定
    ，土地價額依法定地價，建築物價額依該管縣市地政機關估
    定之價額；而法定地價，係土地所有人依土地法所申報之地
    價，土地法第148條亦有規定；再依平均地權條例第16 條規
    定，除非土地所有權人未於公告期間申報地價者，始以公告
    地價百分之八十為其申報地價，土地所有權人依本法所申報
    之地價，為法定地價。查系爭房地之主體建物為4 層樓公寓
    ，系爭房屋位於1 樓，現為被告居住使用，住處台北市市○
    ○道旁，西與敦化南路相接，東與延吉街、光復南路交錯，
    北臨八德路、南京東路，南則為忠孝東路，四方皆為通衢大
    道，交通甚為便利，且四週店面林立，商業景象繁榮等情，
    此有原告提出為被告所不爭之台北市街道分佈圖及現場相片
    6 幀在卷可參（見本院卷第25頁至第28頁），是系爭房地位
    處台北市交通便捷、地段繁榮、生活機能堪稱方便之地區。
    本院審酌系爭房物之繁榮程度，以及被告使用系爭房地之利
    用情形，認原告主張被告使用爭房地相當於租金之利益，以
    系爭土地法定地價及建築物價額之10% 計算，尚稱允當。茲
    系爭房地坐落基地共計130平方公尺，自91 年2月7日起至92
    年12月31日止之公告地價為每平方公尺57,900元，93年1月1
    日起迄今之公告地價為每平方公尺為57,600元；而系爭房屋
    之課稅現值91年度為148,600元、92年度為145,600元、93年
    度為142,600元、94年度為139,500元、95 年度為136,500元
    ，此有台北市稅捐稽徵處松山分處95 年5月18日北市稽松山
    乙字第095605234000號函及坐落基地公告地價表在卷可參（
    見本院卷第10頁、第11頁），則91年2月7日起至91年12月31
    日止共328天之不當得利為14,863 元〈計算式：｛（57,900
    ×0.8×130×1/40）＋（148,600×1/10）｝×1/10×328/3
    65＝14,863，元以下四捨五入〉；92年度不當得利為16,510
    元〈計算式：｛（57,900×0.8×130×1/40）＋（ 145,600
    ×1/10）｝×1/10＝16,510〉；93年度不當得利為16,402元
    〈計算式：｛（57,600×0.8×130×1/40）＋（142,600×1
    /10）｝×1/10＝16,402〉；94 年度不當得利為16,371元〈
    計算式：｛（57,600×0.8×130×1/40）＋（139,500x1/10
    ）｝×1/10＝16,371〉；95年1月1日起至95 年8月22日止共
    計234天之不當得利為10,476元〈計算式：｛（57,600×0.8
    ×130×1/40）＋（136,500×1/10）｝×1/10×234/365＝1
    0,476，元以下四捨五入）。則原告以95年8月23日訴之變更
    聲請狀催告被告給付自91 年2月7日起至95年8月22日止，並
    請求各給付原告每人74,622元（計算式：14,863＋16,510＋
    16,402＋16,371＋10,476＝74,622）之不當得利，為有理由
    ，應予准許。至逾此部分請求，為無理由，應予以駁回。
六、綜上所述，原告本於民法第179 條之規定，請求被告給付原
    告每人74,622元，為有理由，應予准許，至逾此部分之請求
    ，則無理由，應予駁回。又本件原告勝訴部分，兩造分別陳
    明願供擔保請准宣告假執行或免為假執行，核無不合，爰分
    別酌定相當之擔保金額，予以准許。至原告敗訴部分，假執
    行之聲請失其附麗，應予駁回。
七、本件事證已臻明確，兩造其餘攻擊防禦方法，及未經援用之
    證據，經本院斟酌後，認均不足以影響本判決之結果，自無
    逐一詳予論駁之必要，併此敘明。
八、訴訟費用負擔之依據：民事訴訟法第79條、第85條第1項。
中    華    民    國    95    年    9     月    6     日
                        民事第一庭法官  傅中樂
以上正本係照原本作成。
如對本判決上訴，須於判決送達後20日內向本院提出上訴狀。
中    華    民    國    95    年    9     月    6     日
                                書記官  葉志昭


司法院資訊處製作；財團法人民間司法改革基金會備份。
